【裁判字號】    99,重上更(一),8
【裁判日期】    990420
【裁判案由】    偽造文書
【裁判全文】
臺灣高等法院刑事判決             99年度重上更(一)字第8號
上  訴  人
即  自訴人  甲○○
自訴代理人  李富湧律師
被      告  乙○○
選任辯護人  錢裕國律師
            呂承璋律師
上列上訴人因被告偽造文書案件，不服臺灣臺北地方法院九十五
年度自字第四號，中華民國九十六年六月十二日第一審判決，提
起上訴，判決後，經最高法院第一次發回更審，本院判決如下：
    主  文
上訴駁回。
    理  由
一、自訴意旨略以：被告乙○○係新光人壽保險股份有限公司（
    下稱新光人壽公司）服務專員。其明知自訴人甲○○未以楊
    軒宇、甲○○、楊耀河、楊大緯為被保險人向新光人壽公司
    投保（保單號碼：ISA38211、ISA39812、ISA38235、ISA397
    94）；係其同事趙御伶向自訴人調借金錢，趙御伶於無法返
    還金錢時，謊稱可以替自訴人設計高利率理財保單，繼續向
    自訴人騙取款項，為編造幫自訴人理財，竟未經自訴人同意
    ，基於概括犯意，連續於如自訴狀附表始期前，在不詳地點
    ，偽造自訴人及家屬為要保人及被保險人之十項新光人壽公
    司之要保書，向新光人壽公司提出申請，投保成功。上揭十
    項保單，其中保單號碼ISA38211、ISA39812、ISA38235、IS
    A39794四份保單因附約換算住院日額累計超過新台幣（以下
    同）五千元或投保新住醫療險累計超過一千元，需為生存徵
    信調查，新光人壽公司派服務專員即被告辦理。被告明知上
    揭四份保單係趙御伶偽造，倘其親自至自訴人家為生存徵信
    調查，趙御伶偽造保單之犯罪事實會被揭露，乃基於概括之
    犯意，虛填保險契約生存調查報告書，並於其上偽造楊軒宇
    、甲○○、楊耀河、楊大緯之簽名後，送交新光人壽公司。
    嗣自訴人向臺灣板橋地方法院訴請趙御伶及新光人壽公司連
    帶損害賠償時，新光人壽公司於九十四年十月十四日具狀檢
    附上揭四份保單之保險契約生存調查報告書，證明有生調人
    員親自拜訪保戶調查，自訴人始發現上情。因認被告涉犯刑
    法第二百十條、二百十六條行使偽造私文書罪嫌。
二、本件自訴人認被告涉犯行使偽造私文書犯行，無非以被告所
    製作之新光人壽公司九十二年六月十四日之保險契約生存調
    查報告書四份、要保書及臺灣板橋地方法院檢察署九十二年
    度偵字第二０六六五號起訴書為據。
三、按被告以外之人於審判外之言詞或書面陳述，除法律有規定
    者外，不得作為證據；又被告以外之人於審判外之陳述，雖
    不符合同法第一百五十九條之一至第一百五十九條之四之規
    定，但經當事人於審判程序同意作為證據，法院審酌該言詞
    陳述或書面陳述作成時之情況，認為適當者，亦得為證據。
    當事人、代理人或辯護人於法院調查證據時，知有第一百五
    十九條第一項不得為證據之情形，而未於言詞辯論終結前聲
    明異議者，視為有前項之同意，刑事訴訟法第一百五十九條
    第一項及第一百五十九條之五分別定有明文。本判決下列所
    引用之各該被告以外之人於審判外之陳述（包含書面陳述）
    ，雖屬傳聞證據，惟當事人於本院審判期日中表示同意作為
    證據方法而不予爭執，本院審酌上開證據資料製作時之情況
    ，尚無違法不當及證明力明顯過低之瑕疵，亦認為以之作為
    證據應屬適當。揆諸前開規定，爰依刑事訴訟法第一百五十
    九條之五規定，認前揭證據資料均有證據能力，先予敘明。
四、訊據被告矢口否認有何偽造及行使偽造私文書犯行，辯稱：
    係依公司流程接到委託生調報告書後，進行生調報告，報告
    書上之簽名非伊所為，與趙御伶毫不相識，不可能幫助趙女
    偽造等語。原審選任辯護人則以該生存調查報告書本為被告
    有權製作，並非以受調查人簽名為必要，故縱有簽名亦非所
    謂文書等語置辯。經查：
  (一)自訴人與趙御伶間係鄰居且有親戚關係，此據自訴人於另案
    偵查中陳述在卷，並為趙御伶所不爭執（詳偵字第二０六六
    五號卷影本第十頁反面）。再上揭保單號碼ISA38211、ISA3
    9812、ISA38235、ISA39794等四份保單之要保書係由趙御伶
    代為簽名，此業據趙御伶於另案偵查中供稱：只有四份是我
    代簽名，是長福那四份；她（指自訴人）最小兒子沒有承保
    （應指投保），小孩子是我簽名的，我是代簽四份沒錯等語
    在卷（詳偵字第二０六六五號卷影本第一九、一一七頁）。
    又上開ISA38211、ISA39812、ISA38235、ISA39794要保書上
    所載要保人之住所依序為台北縣蘆洲市○○路一二一巷八弄
    二八號二樓、和平路二號、和平路一二一巷八弄二八號二樓
    、和平路二樓；居所則均載台北縣蘆洲市○○路一八五巷一
    號，聯絡電話均載：00000000，而台北縣蘆洲市○○路一八
    五巷一號係趙御伶之住宅，00000000則係自訴人娘家之電話
    號碼，此亦據趙御伶於原審證述在卷（詳原審卷一第一０一
    頁），並有該四份要保書影本在卷可佐（見原審卷一第六至
    十六頁）。另趙御伶於原審證稱，其與被告素未謀面，並不
    認識，亦不知被告擔任自訴人之保險契約生存調查員（詳原
    審卷第九七頁）。
  (二)上開保單號碼ISA38211、ISA39812、ISA38235、ISA39794等
    四份保單之保險契約生存調查報告書係由被告所製作，亦據
    被告供承在卷（詳本院卷第二七頁反面），並有該四份保險
    契約生存調查報告書在卷可證（見原審卷一第二０至二三頁
    ）。而被告於原審供稱：本件我究竟有沒有親自去，我不記
    得了（詳原審卷二第三八頁）；於本院供稱：本件有跟被保
    險人碰面，碰面的時間、地點是依照報告書上面所寫的時間
    、地點（詳本院卷第二七頁反面）。
  (三)上述生存調查報告書上楊軒宇、甲○○、楊耀河、楊大緯等
    人之簽名，經原審送請內政部警政署刑事警察局鑑定筆跡結
    果，該生存調查報告書上「楊軒宇」、「楊大緯」、「楊耀
    河」三人簽名之筆跡，與其等平常筆跡不相符；甲○○筆跡
    部分因特徵不顯，難以認定，有該局九十六年五月四日刑鑑
    字第09600063483號鑑定書在卷可參（ 見原審卷二第一二八
    頁）。
  (四)新光人壽公司被保險人之生存調查工作，有關人員之指派及
    工作分配，若被保險人與招攬單位為同一服務中心或不同服
    務中心之轉件，均由專收管理人依業務權責指揮指派、分配
    ，服務專員或招攬單位均不得自行指定或挑選，此有新光人
    壽公司九十五年十一月二十三日（95）新壽法務字第0372號
    函暨檢附服務專員徵信工作實施辦法在卷可稽（見原審卷二
    第十至十二頁）。
  (五)上揭生存調查報告書上並未列有被保險人簽章欄位，該文件
    係由生調人員於詢問被保險人相關事項後以自己名義填寫之
    報告書；至於通常情形，生調人員請被保險人於報告書空白
    處簽章，係為證明其確實親訪被保險人，此有新光人壽公司
    九十九年三月二十六日新壽法務字第0990000316號函可佐（
    見本院卷第三八頁）。
  (六)綜上，依證人趙御伶所述上揭保單號碼ISA38211、ISA39812
    、ISA38235、ISA39794等四份保單之要保書係由其代為簽名
    ，且稱自訴人之最小兒子沒有投保，小孩子是其簽名等語，
    並參酌該要保書上所載之住所不一，且居所竟載趙御伶之住
    址，準此足徵該四份要保書應係趙御伶擅自填寫，並非自訴
    人要求投保而由趙御伶代寫要保書。蓋依證人趙御伶所述自
    訴人之最小兒子並沒有投保，則該份要保書顯係趙御伶擅自
    填寫；而其他三份要保書若係自訴人要求投保而由趙御伶代
    寫要保書，何以其上住址記載不一，且其中ISA39794要保書
    上住址竟無門牌號碼而僅載「和平路二樓」之理！再被告製
    作上開四份保險契約生存調查報告書時，有無親訪報告書上
    所載之四位被保險人，其於原審稱不記得有無親自去，於本
    院則稱有跟被保險人碰面，其前後所述不一，自難率信。而
    被告於本院稱與被保險人見面的時間、地點是依照報告書上
    面所寫的時間、地點云云，惟觀該報告書上所載調查地點：
    保戶宅、調查時間依序為九十二年六月十四日十時二十分、
    二十五分、三十分、三十五分，準此可見被告所謂有親自與
    被保險人見面云云，顯非事實。蓋被告若係依要保書上之居
    所地址前往訪視被保險人，然該居所地址係證人趙御伶之住
    處，被告自不可能在該處見到四位被保險人，且被告亦未曾
    稱係在趙御伶之住處與四位被保險人見面；而被告若係依要
    保書上之住所地址前去訪視四位被保險人，然如上所述，該
    四份要保書上之住所地址所載不一，被告如何能在二十分鐘
    內訪視完四位被保險人？況其中一份要保書並無門牌號碼，
    被告如何前往訪視該被保險人？此在在顯示被告所謂有親自
    訪視四位被保險人云云，應係謊言。又依上揭內政部警政署
    刑事警察局鑑定筆跡結果，認該生存調查報告書上「楊軒宇
    」、「楊大緯」、「楊耀河」三人簽名之筆跡，與其等平常
    筆跡不相符，並對照被告並未親自訪視生存調查報告書上所
    載之四位被保險人，由此足證該生存調查報告書上「楊軒宇
    」、「楊大緯」、「楊耀河」、「甲○○」之簽名，應係偽
    造。另依證人趙御伶於原審證稱其與被告素未謀面，並不認
    識，亦不知被告擔任自訴人之保險契約生存調查員等語，佐
    以新光人壽公司被保險人之生存調查工作，有關人員之指派
    及工作分配，若被保險人與招攬單位為同一服務中心或不同
    服務中心之轉件，均由專收管理人依業務權責指揮指派、分
    配，服務專員或招攬單位均不得自行指定或挑選，則被告與
    證人趙御伶職屬互不相隸，被告之生存調查工作，證人趙御
    伶既無置喙指派之餘地，且彼此又不相識，則偽造上揭生存
    調查報告書上「楊軒宇」、「楊大緯」、「楊耀河」、「甲
    ○○」之簽名，自不可能出自證人趙御伶之授意。被告供承
    上開生存調查報告書係其所製作，而生存調查報告書上「楊
    軒宇」、「楊大緯」、「楊耀河」、「甲○○」之簽名係屬
    偽造，且非出自證人趙御伶之授意，是堪認存調查報告書上
    「楊軒宇」、「楊大緯」、「楊耀河」、「甲○○」之簽名
    ，應係被告或由其託不詳姓名之人所偽造。復依新光人壽公
    司函覆上述生存調查報告書上並未列有被保險人簽章欄位，
    進行生存調查之人員請被保險人於報告書空白處簽章，係為
    證明其確實親訪被保險人，由此可見被告偽造該生存調查報
    告書上被保險人之簽名，應屬偽造刑法第二百二十條第一項
    之在紙上之文字，依習慣足以為表示其用意之證明者。
五、按刑法上偽造文書罪之成立，以足生損害於公眾或他人為特
    別要件，所謂足生損害，固不以實已發生損害為必要，然亦
    必須有足以生損害之虞者，始足當之，若其僅具偽造之形式
    ，而實質上並不足以生損害之虞者，尚難構成偽造文書罪，
    最高法院四十九年台非字第一八號判例可資參照。本件被告
    所製作之生存調查報告書，係新光人壽公司指派其進行被保
    險人生存與否之調查，該生存調查報告書係供新光人壽公司
    作為承保與否之參考，該生存調查報告書之記載是否正確、
    有無偽造，將影響新光人壽公司是否為承保之判斷，因而被
    告在該生存調查報告書上偽造「楊軒宇」、「楊大緯」、「
    楊耀河」、「甲○○」等之簽名，將使新光人壽公司有被誤
    導而為承保之虞，是被告偽造上揭簽名，足生損害於新光人
    壽公司。惟新光人壽公司並未對被告提起自訴，自訴人就此
    部分亦不得代新光人壽公司提起自訴，是本件自訴之效力不
    及新光人壽公司受損害部分，因而本院就新光人壽公司受損
    害部分，自不得為論罪科刑；至自訴人就此部分得否為告發
    ，係屬另一回事。又被告在生存調查報告書上偽造「楊軒宇
    」、「楊大緯」、「楊耀河」、「甲○○」等之簽名，渠等
    雖具被偽造之形式，但實質上並不足以生損害於渠等之虞。
    是自訴人自訴被告在上揭生存調查報告上偽造「楊軒宇」、
    「楊大緯」、「楊耀河」、「甲○○」等之簽名進而行使，
    認渠等受有損害云云，要與刑法第二百二十條一項、第二百
    十條、第二百十六條之構成要件不合。是原審以不能證明被
    告涉有偽造文書之犯行，因而為無罪之諭知，核無不合。自
    訴人上訴請求撤銷原審判決，為無理由，應予駁回。
據上論斷，應依刑事訴訟法第三百六十八條，判決如主文。
中    華    民    國    99    年    4     月    20    日
            刑事第十七庭  審判長法  官 王聰明
                                法  官 陳世宗
                                法  官 陳憲裕
以上正本證明與原本無異。
如不服本判決，應於收受送達後10日內向本院提出上訴書狀，其
未敘述上訴之理由者並得於提起上訴後10日內向本院補提理由書
（均須按他造當事人之人數附繕本）「切勿逕送上級法院」。
                                書記官 張玉如
中    華    民    國    99    年    4     月    23    日

司法院資訊處製作；財團法人民間司法改革基金會備份。
